ACORDAO-COMPLETO-2392784

ACÓRDÃO 3359/2020 ATA 8/2020 - SEGUNDA CÂMARA

VISTOS, relatados e discutidos estes autos de Recurso do Reconsideração em Tomada de Contas Especial, interposto pelo Sr. Ramilson Araújo Moraes contra o Acórdão 10670/2018-TCU-Segunda Câmara, que julgou irregulares suas contas, condenando-o ao recolhimento da importância originária repassada por meio do Convênio 481/2010, e aplicou-lhe a multa prevista no art. 57 da Lei 8.443/1992.
ACORDAM os Ministros do Tribunal de Contas da União, reunidos em Sessão da Segunda Câmara, ante as razões expostas pelo Relator, em:
9.1 conhecer do Recurso de Reconsideração, com fundamento no art. 32, inciso I, da Lei 8.443/1992;
9.2. converter, no momento, a apreciação deste Recurso de Reconsideração em Diligência, com fulcro no art. 116, §1º do RI/TCU;
9.3. determinar a Serur que: 
9.3.1. promova diligência junto ao Ministério do Turismo, a fim de obter cópia do processo administrativo de TCE relativo às irregularidades verificadas na aplicação dos recursos transferidos à Prefeitura Municipal de Aiuaba/CE, para promover o evento denominado "Aiuaba Fest", objeto do Convênio 481/2010 (Siconv 735868) , contendo todos os documentos de despesas que serviram de base para as conclusões do Relatório de TCE 721/2014 (peça 1, p. 129-134) ; 
9.3.2. promova, em seguida, nova análise do Recurso de Reconsideração, à luz dos novos documentos colhidos, das fotografias acostadas aos autos e das alegações do recorrente constantes dos autos, propondo as medidas que entender pertinentes e submetendo a proposta de mérito à apreciação do MP/TCU;
9.4. corrigir, com fundamento no enunciado da Súmula 145 da Jurisprudência predominante do Tribunal de Contas da União, inexatidão material constante dos itens 9.1 e 9.2 do Acórdão 10670/2018-TCU-Segunda Câmara, para que onde se lê: "Ramilson Araújo Soares", leia-se: "Ramilson Araújo Moraes";
9.5. cientificar o recorrente do teor deste Acórdão.

Recurso de reconsideração contra decisão que julgou as contas do recorrente irregulares, condenou-o em débito e aplicou-lhe multa em razão de não ter sido encaminhada documentação exigida para a prestação de contas do convênio que tinha por objeto promover o turismo no município por meio da realização do projeto intitulado Aiuaba Fest.

Segunda Câmara

Município de Aiuaba/CE.

3. Responsáveis/Recorrentes:
3.1. Responsável: Ramilson Araújo Moraes (CPF: XXX.371.044-XX)
3.2. Recorrente: Ramilson Araújo Moraes (CPF: XXX.371.044-XX).

13.1. Ministros presentes: Ana Arraes (Presidente), Augusto Nardes e Raimundo Carreiro (Relator).
13.2. Ministros-Substitutos presentes: Marcos Bemquerer Costa e André Luís de Carvalho.

ACORDAO-COMPLETO-2532609

Acórdão 8483/2022 - Segunda Câmara

ACORDAO-COMPLETO-2472270

Acórdão 6332/2021 - Segunda Câmara

RAIMUNDO CARREIRO

Ministro-Substituto Marcos Bemquerer Costa.

Inicialmente, registro que atuo no presente processo por força de sorteio, conforme Termo de Sorteio constante à peça 58.
2.	Adoto como Relatório, a instrução feita no âmbito da Serur (peça 81) , a qual obteve a concordância do Diretor (peças 82) , bem assim da Representante do Ministério Público junto ao TCU, Procuradora-Geral Cristina Machado da Costa e Silva (peça 83) .
"INTRODUÇÃO
1.	Trata-se de recurso de reconsideração interposto por Ramilson Araújo Moraes (peça 54) contra o Acórdão 10670/2018-TCU-Segunda Câmara (peça 39) , relatoria Ministro Marcos Bemquerer.
1.1	A deliberação recorrida apresenta o seguinte teor:
VISTOS, relatados e discutidos estes autos da Tomada de Contas Especial deflagrada pelo Ministério do Turismo, em nome do Sr. Ramilson Araújo Moraes, ex-Prefeito de Aiuaba/CE (gestão de 2009 a 2012) , em razão da não aprovação da prestação de contas relativa ao evento denominado "Aiuaba Fest", objeto do Convênio n. 481/2010 (Siconv 735868) , previsto para ocorrer em 29/05/2010 (peça 1, p. 37-55) , com o repasse federal no importe de R$ 100.000,00.
ACORDAM os Ministros do Tribunal de Contas da União, reunidos na Sessão da Segunda Câmara, ante as razões expostas pelo Relator, em:
9.1.  com fundamento nos arts. 1º, inciso I, 16, inciso III, alíneas b e c, 19, caput, e 23, inciso III, da Lei n. 8.443/1992, julgar irregulares as contas do Sr. Ramilson Araújo Soares, condenando-o ao recolhimento da importância originária de R$ 100.000,00 (cem mil reais) , com a fixação do prazo de 15 (quinze) dias, a contar da notificação, para comprovar, perante o Tribunal (art. 214, inciso III, alínea a, do Regimento Interno) , o recolhimento da dívida ao Tesouro Nacional, atualizada monetariamente e acrescida dos juros de mora devidos, calculados a partir de 05/07/2010 até a do respectivo recolhimento, abatendo-se, na execução, eventuais valores já devolvidos, a exemplo do importe de R$ 6.008,00, recolhido em 25/10/2013 (peça 1, p. 108 e 117) , de acordo com o verbete da Súmula/TCU 128, na forma da legislação em vigor;
9.2 aplicar ao Sr. Ramilson Araújo Soares a multa prevista no art. 57 da Lei n. 8.443/1992 c/c o art. 267 do Regimento Interno/TCU, no valor de R$ 15.000,00 (quinze mil reais) , com a fixação do prazo de 15 (quinze) dias, a contar da notificação, para comprovar, perante o Tribunal (art. 214, inciso III, alínea a, do Regimento Interno/TCU) , o recolhimento da dívidas ao Tesouro Nacional, atualizada monetariamente desde a data deste Acórdão até a do efetivo recolhimento, se for paga após o vencimento, na forma da legislação em vigor;
9.3 autorizar, caso requerido, nos termos do art. 26 da Lei n. 8.443/1992, c/c o art. 217 do Regimento Interno do Tribunal, o parcelamento das dívidas constante deste Acórdão em até 36 (trinta e seis) parcelas mensais e sucessivas, sobre as quais incidirão os correspondentes acréscimos legais (débito: atualização monetária e juros de mora; multa: atualização monetária) , esclarecendo ao responsável que a falta de pagamento de qualquer parcela importará no vencimento antecipado do saldo devedor, sem prejuízo das demais medidas legais;
9.4 autorizar, desde logo, nos termos do art. 28, inciso II, da Lei 8.443/1992, a cobrança judicial das dívidas, caso não atendida a notificação;
9.5 encaminhar cópia deste Acórdão à Procuradoria da República no Estado do Ceará, nos termos do § 3º do art. 16 da Lei n. 8.443/1992, c/c o § 7º do art. 209 do RI/TCU.
HISTÓRICO
2.	Cuidam os autos de Tomada de Contas Especial (TCE) instaurada pelo Ministério do Turismo em face de Ramilson Araújo Moraes, ex-prefeito de Aiuaba/CE (gestão de 2009/2012) , tendo em vista o não encaminhamento da documentação exigida para a prestação de contas do Convênio 481/2010 (Siconv 735868, peça 1, p. 37-55) , celebrado com o objetivo de promover o turismo, por meio da realização do projeto intitulado "Aiuaba Fest". 
3.	Para a concretização do ajuste, foram previstos R$ 110.000,00, dos quais R$ 100.000,00 seriam repassados pelo concedente e R$ 10.000,00 corresponderiam à contrapartida. Os recursos federais foram repassados em única parcela, mediante a Ordem Bancária 2010OB801175, no valor de R$ 100.000,00, de 5/7/2010 (peça 1, p. 57) . 
4.	No âmbito desta Corte de Contas, Ramilson Araújo Moraes fora citado por meio do Ofício 0402/2016 (peças 5 e 6) para apresentar alegações de defesa em face da:
2. (...) não apresentação de documentação comprobatória da efetiva realização, com recursos federais, do evento "AIUBA FEST" o que propiciou a ocorrência da impugnação total das despesas realizadas com recursos do Convênio n. 481/2010 (Siconv 735868) , com infração ao disposto no Parágrafo único do art. 70 da Constituição Federal, no art. 93 do Decreto-Lei 200/67 e no art. 56 da Portaria Interministerial 127, de 29 de maio de 2008; (...) 
3. Acompanha a presente comunicação, para subsidiar a manifestação de Vossa Senhoria, cópia da Nota Técnica de Reanálise-MTur-CGMC n. 660/2013, de 25/6/2013 (peça 1, pp. 84-87) dos autos) 
5.	Após o regular desenvolvimento dos autos, o TCU, por meio do Acórdão 10670/2018-TCU-Segunda Câmara, julgou irregulares as contas de Ramilson Araújo Moraes; condenou-o em débito de R$ 100.000,00 e multa individual, do art. 57 da Lei 8.443, de 1992, no valor de R$ 15.000,00, "em razão da não aprovação da prestação de contas relativa ao evento denominado "Aiuaba Fest", objeto do Convênio 481/2010 (Siconv 735868) , previsto para ocorrer em 29/05/2010 (peça 1, p. 37-55) , com o repasse federal no importe de R$ 100.000,00" (vide item 9 do decisum, peça 38) . 
6.	Posteriormente, o recorrente apresentou recurso de reconsideração (peça 54) , que foi analisado conforme peças 73-75. Na ocasião, foi proposto o conhecimento do recurso para, no mérito, negar-lhe provimento.
7.	Considerando a apresentação de novos documentos (peça 78) posteriormente ao pronunciamento da Unidade Técnica, o Ministro-Relator determinou o retorno do processo para fins de análise da citada documentação (peça 80) .
8.	Examina-se, nesta oportunidade, os elementos adicionais acostados à peça 78.
EXAME DE ADMISSIBILIDADE 
9.	Considerando a determinação de exame proferida pelo Ministro-Relator (peça 80) , que teve como fundamento o art. 157 do RI/TCU, defende-se a ratificação do conhecimento deste apelo (peças 59 e 65) , inclusive acrescentando no argumento o princípio da verdade material.
EXAME DE MÉRITO
10.		No documento apresentado (peça 78) , será necessário verificar, em síntese, se a alegação de que a concedente (Ministro do Turismo) não teria fiscalizado o objeto do ajuste é apta a influenciar nas razões de decidir da condenação do recorrente.
	Da alegação de inércia na fiscalização por parte da concedente e impacto na comprovação
11.	Em novos elementos de defesa (peça 78) , o ex-prefeito sustenta que a fundamentação para considerar inexecutado o objeto do Convênio 481/2010 (projeto "Aiuaba Fest") não deve prosperar, pois a responsável pelo acompanhamento e fiscalização do objeto não realizou os atos necessários para que se pudessem ser atestados o cumprimento do acordo.
12.	Assim, assevera que diante da inércia do Ministério do Turismo, falta de encaminhamento de fiscal para vistoria in loco da execução do objeto, não pode ser prejudicado.
13.	Nesse diapasão, requer a desconstituição do acórdão condenatório e o arquivamento do presente processo.
	Análise	
14.	Preliminarmente, entende-se oportuno o esclarecimento acerca da comprovação boa e regular de recursos federais recebidos.
15.	A comprovação da boa e regular aplicação de recursos públicos transferidos mediante convênio e outros instrumentos congêneres se evidencia mediante a execução física (cumprimento do objeto) e a execução financeira (comprovação das despesas) da avença, acompanhada do nexo de causalidade entre uma e outra.
16.	Assim, não basta a simples apresentação da prestação de contas do ajuste, para fins de comprovação da boa e regular aplicação de recursos públicos transferidos por força de convênios celebrados com a União. Isto é, é indispensável que essa prestação de contas evidencie, por meio de documentos idôneos, que o objeto do convênio foi efetivamente executado com os valores recebidos. Tal evidenciação só se dá mediante inequívoca comprovação da existência de nexo de causalidade entre a fonte de receita e os gastos para consecução do objeto do ajuste. 
17.	Portanto, é imperioso que, com os documentos apresentados com vistas a comprovar o bom emprego dos valores públicos, seja possível constatar que eles foram efetivamente utilizados no objeto pactuado, de acordo com os normativos legais e regulamentares vigentes.
18.	A concedente deve implementar sistemática de fiscalização in loco da execução dos convênios sob sua responsabilidade, bem como analisar as prestações de contas no prazo legal especificado. Além disso, por serem dotados de fé pública, os relatórios de vistoria ou fiscalização do responsável por repassar os recursos federais (concedente) possuem destacado papel nessa sistemática, pois possuem presunção de veracidade e legitimidade. Em síntese, é responsabilidade fiscalizatória do concedente o acompanhamento da execução e o exame final da prestação de contas de seus convênios. Nesse diapasão:
É cabível a responsabilização e a consequente imputação de multa a gestores do órgão concedente quando exercem a função gerencial fiscalizadora e o acompanhamento físico-financeiro do convênio de forma deficiente. (Acórdão 2911/2016-TCU-Plenário, relator Ministro Vital do Rêgo) 
O gestor concedente é responsabilizado por falhas na fiscalização da execução de objeto conveniado e por omissão na instauração de TCE. (Acórdão 463/2013-TCU-Segunda Câmara, relator Ministro André de Carvalho) 
É cabível a imputação de multa a gestor de órgão concedente quando não exerce a função gerencial fiscalizadora de seus convênios. (Acórdão 278/2012-TCU-Plenário, relator Ministro Marcos Bemquerer) 
A falta ou insuficiência de análises técnicas de convênios a serem firmados pelos órgãos e entidades da Administração Pública, especialmente a avaliação da capacidade da entidade convenente para consecução do objeto proposto e para realizar atribuições legalmente exigidas na gestão de recursos públicos, enseja a responsabilização dos gestores do órgão concedente. (Acórdão 390/2009-TCU-Plenário, relator Ministro André de Carvalho) 
19.	Contudo, a ausência ou deficiência por parte do órgão concedente na fiscalização não exonera o convenente da comprovação da boa e regular aplicação dos recursos recebidos. Explico. Embora sejam complementares, as responsabilidades são distintas: da concedente, de supervisionar, acompanhar, fiscalizar e examinar as contas prestadas; do convenente, de gerir regular e legalmente os recursos recebidos e realizar as despesas corretamente em prol da execução integral e efetiva do objeto.
20.	Ademais, não é demais destacar que incumbe àquele que recebe recursos federais o dever de demonstrar a correta aplicação dos valores que lhe foram confiados, nos termos do art. 70, parágrafo único, da Constituição Federal e do art. 93 do Decreto-Lei 200/1967. Nessa perspectiva:
A eventual falta de fiscalização do órgão concedente não atenua a responsabilidade do gestor do convênio por irregularidades identificadas, porquanto incumbe àquele que recebe recursos federais o dever de demonstrar a correta aplicação dos valores que lhe foram confiados. (Acórdão 1998/2017-TCU-Segunda Câmara, relatora Ministra Anna Arraes) 
O gestor que subscreve o convênio assume a responsabilidade pessoal pela observância de suas disposições, incluindo o ônus de comprovar a boa e correta aplicação dos recursos públicos recebidos. (Acórdão 5742/2016-TCU-Primeira Câmara, relator Ministro Bruno Dantas) 
É dever do gestor público, em especial em tomada de contas especial, trazer elementos probatórios consistentes, coerentes e suficientes, que demonstrem, de forma inequívoca, o bom e correto emprego das verbas geridas, de acordo com as normas pertinentes. (Acórdão 2435/2015-TCU-Plenário, relatora Ministra Ana Arraes) 
O ônus da prova da idoneidade no emprego de recursos públicos, no âmbito administrativo, recai sobre o gestor, obrigando-se este a comprovar a regular aplicação dos valores a ele confiados. (Acórdão 933/2013-TCU-Plenário, relatora Ministra Ana Arraes) 
21.	Feitas essas considerações, pode-se concluir que, independentemente da atividade fiscalizadora satisfatória do Ministro do Turismo, cabe ao gestor convenente o ônus de comprovar a boa e regular aplicação dos recursos recebidos em proveito do objeto pactuado.
22.	No presente caso, conforme analisado em instrução preterida (peça 73) , cujas opiniões posteriores da Unidade Técnica e do representante do parquet foram uníssonas, destacou-se que, além de não haver provas da execução física do Convênio 481/2010, subsiste o rompimento do nexo de causalidade entre os dispêndios realizados e o objeto ajustado, principalmente pela ausência de documentação mínima imprescindível para tal (extratos bancários da conta específica, cópias de cheques e ordens bancárias) .
23.	Em outras palavras, mesmo que houvesse relatório de fiscalização do Ministério do Turismo atestando o cumprimento do objeto (execução física) , para fins de julgamento regular das contas por parte desta Corte de Contas, perduraria a necessidade de comprovação e apresentação dos demais documentos hábeis para tanto, notadamente para estabelecimento do nexo causal entre os recursos recebidos e as despesas realizadas na execução do objeto. Nessa lógica:
É inerente ao regime de prestação de contas previsto no art. 70, parágrafo único, da Constituição Federal o dever de o responsável pelo convênio demonstrar o nexo causal entre os recursos por ele geridos e os documentos de despesas referentes à execução, tais como notas de empenho, ordens bancárias, cheques, recibos ou notas fiscais e extratos bancários, a confirmar o custeio, com recursos da União, dos bens produzidos e dos serviços realizados no ajuste. (Acórdão 7200/2018-TCU-Segunda Câmara, relator Ministro Marcos Bemquerer) 
Para a comprovação da regular aplicação dos recursos recebidos mediante convênio ou contrato de repasse, não basta a demonstração de que o objeto pactuado foi executado, mas que foi realizado com os recursos repassados para esse fim. (Acórdão 9580/2015-TCU-Segunda Câmara, relator Ministro Vital do Rêgo) 
A mera execução física do objeto ou de parte dele não comprova o regular emprego dos recursos de convênio firmado com a União. É necessário que o responsável demonstre o nexo causal entre os recursos por ele geridos e os documentos de despesas referentes à execução, como notas de empenho, ordens bancárias, cheques, recibos ou notas fiscais e extratos bancários, com vistas a confirmar a utilização dos recursos da União no ajuste. (Acórdão 5170/2015-TCU-Primeira Câmara, relator Ministro Walton Alencar Rodrigues) 
A prestação de contas deve demonstrar não só a execução do objeto pactuado no convênio, mas também o nexo de causalidade, por meio do vínculo estrito entre os recursos federais repassados e as despesas incorridas para a consecução do objeto conveniado, sem o que não há comprovação da boa e regular aplicação dos recursos públicos. (Acórdão 997/2015-TCU-Plenário, relator Ministro Benjamin Zymler) 
A execução física do objeto, isoladamente considerada, não demonstra que os recursos foram geridos corretamente, devendo-se comprovar o nexo causal entre os repasses e os documentos referentes às despesas de execução. (Acórdão 6968/2014-TCU-Primeira Câmara, relator Ministro Bruno Dantas) 
24.	Dessa forma, entende-se pelo não provimento das razões recursais apresentadas.
CONCLUSÃO
25.	Em face da análise das razões recursais apresentadas, concluiu-se que:
a) é dever do concedente o acompanhamento da execução e o exame final da prestação de contas de seus convênios, sob pena de responsabilização;
b) independentemente da conduta satisfatória ou não da concedente, por disposição constitucional, legal e regimental, é ônus do gestor público comprovar a boa e regular aplicação dos recursos públicos a ele confiados, especificamente por meio da boa e regular execução do objeto (execução física) e da realização das despesas (execução financeira) , demonstrando o nexo causal. 
PROPOSTA DE ENCAMINHAMENTO
26.	Ante o exposto, submetem-se os autos à consideração superior, propondo-se, com fundamento nos arts. 32, I, e 33 da Lei 8.443/1992, ratificar a proposta de encaminhamento da instrução de peça 73, isto é:
I - conhecer do recurso de reconsideração interposto pelo Sr. Ramilson Araújo Moraes contra o Acórdão 10670/2018-TCU-Segunda Câmara (peça 39) , e, no mérito, negar provimento; e
II - dar ciência da deliberação ao recorrente e à Procuradoria da República no Estado do Ceará [cf. item 9.5 do acórdão recorrido]."
É o relatório.

Leonardo Roberto Oliveira de Vasconcelos (OAB/CE 18.185); João Marcelo Pereira Fortinho de Miranda Sá (OAB/CE 42.251); e outros.

Procuradora-Geral Cristina Machado da Costa e Silva.

RECURSO DE RECONSIDERAÇÃO. TOMADA DE CONTAS ESPECIAL. CONVÊNIO PARA A REALIZAÇÃO DE EVENTO FESTIVO NO MUNICÍPIO. NÃO COMPROVAÇÃO DA EXECUÇÃO FÍSICA E FINANCEIRA DO OBJETO PACTUADO. CITAÇÃO. REJEIÇÃO DAS ALEGAÇÕES DE DEFESA. CONTAS IRREGULARES. DÉBITO. MULTA. CONHECIMENTO DO RECURSO. ARGUMENTOS NO SENTIDO DE QUE O MINISTÉRIO DO TURISMO NÃO FISCALIZOU ADEQUADAMENTE A AVENÇA. NÃO ACOLHIMENTO DESSE ARGUMENTO. CONSTATAÇÃO DA NECESSIDADE DE REALIZAR DILIGÊNCIA PARA COLHER DOCUMENTOS RELACIONADOS À EXECUÇÃO FINANCEIRA DA AVENÇA. RETORNO DOS AUTOS À SERUR PARA PROMOVER DILIGÊNCIA E REANALISAR OS DOCUMENTOS COLHIDOS. CIÊNCIA AOS INTERESSADOS.

TOMADA DE CONTAS ESPECIAL (TCE)

Secretaria de Recursos (Serur).

Trata-se de Recurso de Reconsideração interposto pelo Sr. Ramilson Araújo Moraes, contra o Acórdão 10670/2018-TCU-Segunda Câmara (Relator Ministro-Substituto Marcos Bemquerer Costa) , que foi exarado com o seguinte teor, verbis:
"VISTOS, relatados e discutidos estes autos da Tomada de Contas Especial deflagrada pelo Ministério do Turismo, em nome do Sr. Ramilson Araújo Moraes, ex-Prefeito de Aiuaba/CE (gestão de 2009 a 2012) , em razão da não aprovação da prestação de contas relativa ao evento denominado "Aiuaba Fest", objeto do Convênio n. 481/2010 (Siconv 735868) , previsto para ocorrer em 29/05/2010 (peça 1, p. 37-55) , com o repasse federal no importe de R$ 100.000,00. 
ACORDAM os Ministros do Tribunal de Contas da União, reunidos na Sessão da Segunda Câmara, ante as razões expostas pelo Relator, em:
9.1. com fundamento nos arts. 1º, inciso I, 16, inciso III, alíneas b e c, 19, caput, e 23, inciso III, da Lei n. 8.443/1992, julgar irregulares as contas do Sr. Ramilson Araújo Soares, condenando-o ao recolhimento da importância originária  de R$ 100.000,00 (cem mil reais) , com a fixação do prazo de 15 (quinze) dias, a contar da notificação, para comprovar, perante o Tribunal (art. 214, inciso III, alínea a, do Regimento Interno) , o recolhimento da dívida ao Tesouro Nacional, atualizada monetariamente e acrescida dos juros de mora devidos, calculados a partir de 05/07/2010 até a do respectivo recolhimento, abatendo-se, na execução, eventuais valores já devolvidos, a exemplo do importe de R$ 6.008,00, recolhido em 25/10/2013 (peça 1, p. 108 e 117) , de acordo com o verbete da Súmula/TCU 128, na forma da legislação em vigor;
9.2 aplicar ao Sr. Ramilson Araújo Soares a multa prevista no art. 57 da Lei n. 8.443/1992 c/c o art. 267 do Regimento Interno/TCU, no valor de R$ 15.000,00 (quinze mil reais) , com a fixação do prazo de 15 (quinze) dias, a contar da notificação, para comprovar, perante o Tribunal (art. 214, inciso III, alínea a, do Regimento Interno/TCU) , o recolhimento da dívidas ao Tesouro Nacional, atualizada monetariamente desde a data deste Acórdão até a do efetivo recolhimento, se for paga após o vencimento, na forma da legislação em vigor;
9.3 autorizar, caso requerido, nos termos do art. 26 da Lei n. 8.443/1992, c/c o art. 217 do Regimento Interno do Tribunal, o parcelamento das dívidas constante deste Acórdão em até 36 (trinta e seis) parcelas mensais e sucessivas, sobre as quais incidirão os correspondentes acréscimos legais (débito: atualização monetária e juros de mora; multa: atualização monetária) , esclarecendo ao responsável que a falta de pagamento de qualquer parcela importará no vencimento antecipado do saldo devedor, sem prejuízo das demais medidas legais;
9.4 autorizar, desde logo, nos termos do art. 28, inciso II, da Lei 8.443/1992, a cobrança judicial das dívidas, caso não atendida a notificação;
9.5 encaminhar cópia deste Acórdão à Procuradoria da República no Estado do Ceará, nos termos do § 3º do art. 16 da Lei n. 8.443/1992, c/c o § 7º do art. 209 do RI/TCU." (grifei) 
2.	Importa destacar, de início, que a Secretaria de Recursos efetuou o exame de admissibilidade (peças 56 e 57) , concluiu pela intempestividade do recurso e propôs o seu conhecimento, sem efeito suspensivo, nos termos do artigo 32, parágrafo único, da Lei 8.443/92, c/c o artigo 285, §2º, do RI/TCU. Ao acolher o exame de admissibilidade, admiti o Recurso de Reconsideração (peça 54) sem efeito suspensivo, nos termos do art. 285, § 2º, do RI/TCU (peça 59) .
3.	O Sr. Ramilson Araújo Moraes, logo após, interpôs Agravo (peça 62) contra o Despacho por mim proferido, solicitando não só o conhecimento, como também a atribuição de efeito suspensivo, anteriormente negada.
4.	Conhecido o agravo interposto pelo Sr. Ramilson Araújo Moraes (peça 62) contra o Despacho deste Relator (peça 59) , com base no art. 289 do Regimento Interno do TCU, observei que: 
"9. A notificação sobre o acórdão recorrido foi procedida por meio do Ofício 1185/2018-TCU/Secex-PR, de 5/11/2018 (peça 45) , encaminhado para o endereço de seu procurador, conforme contido no instrumento de procuração de peça 33, e de acordo com o disposto no art. 179, II, § 7º do RI/TCU.
10.	O aviso de recebimento consta da peça 48, com data de 19/11/2018. Com base nessa data, o prazo final para a interposição do recurso seria 4/12/2018. No entanto, a peça recursal foi protocolada em 17/12/2018. Estaria, portanto, intempestiva e por essa razão não lhe foi atribuída o efeito suspensivo, já que foi admitida nos termos do artigo 32, parágrafo único, da Lei 8.443/92 e do artigo 285, § 2º, do RI/TCU, com base nos fatos novos apresentados.
11.	Ao compulsar a procuração à peça 33, verifico que ao advogado não foi outorgada autorização para receber notificação, verbis:	
"PODERES: Os poderes para o foro em geral, com a cláusula "ad judicia" e "et extra", a fim de que, possa defender os interesses e direitos do outorgante perante Juízo, Instância ou Tribunal, repartição pública, autarquia ou entidade paraestatal, propondo ação competente em que o outorgante seja autor ou reclamante, defendendo-o quando for réu, interessado ou requerido, podendo reclamar, conciliar, desistir, transigir, recorrer, firmar compromisso, podendo ainda substabelecer o presente com ou sem reservas de poderes, bem como destituir advogado (s) , se assim lhe convier, praticando todos os atos necessários para o bom e fiel desempenho deste mandato, dando tudo por bom, firme e valioso."
12.	Segundo o art. 105 do Código de Processo Civil, Lei 13.105/2015, a procuração geral para o foro não habilita o advogado para receber notificação, verbis:
"Art. 105. A procuração geral para o foro, outorgada por instrumento público ou particular assinado pela parte, habilita o advogado a praticar todos os atos do processo, exceto receber citação, confessar, reconhecer a procedência do pedido, transigir, desistir, renunciar ao direito sobre o qual se funda a ação, receber, dar quitação, firmar compromisso e assinar declaração de hipossuficiência econômica, que devem constar de cláusula específica.
§ 1º A procuração pode ser assinada digitalmente, na forma da lei.
§ 2º A procuração deverá conter o nome do advogado, seu número de inscrição na Ordem dos Advogados do Brasil e endereço completo.
§ 3º Se o outorgado integrar sociedade de advogados, a procuração também deverá conter o nome dessa, seu número de registro na Ordem dos Advogados do Brasil e endereço completo.
§ 4º Salvo disposição expressa em sentido contrário constante do próprio instrumento, a procuração outorgada na fase de conhecimento é eficaz para todas as fases do processo, inclusive para o cumprimento de sentença."
13.	Nesse mesmo sentido cito o Acórdão 1590/2008-TCU-Plenário (Relator: Ministro Benjamin Zymler) .
14.	Tendo em vista a aplicação subsidiária e analógica do Código de Processo Civil aos processos que tramitam nesta Corte (Súmula nº 103/TCU) , forçoso reconhecer que a notificação do acórdão recorrido ao advogado que não detinha poderes específicos para tanto, prejudica a contagem do prazo inicialmente considerada para a análise da tempestividade do recurso, o que leva à conclusão pelo conhecimento do recurso, atribuindo-lhe o efeito suspensivo previsto no art. 33 da Lei 8.443/92 c/c o art. 285 do RI/TCU."
5.	Com base nos argumentos acima transcritos, conheci do Agravo interposto pelo Sr. Ramilson Araújo Moraes (peça 62) , com fulcro no §1º do art. 289 do Regimento Interno do TCU, para, no mérito, dar-lhe provimento (peça 65) . 
6.	Reformei o Despacho contido à peça 59, e concedi efeito suspensivo ao Recurso de Reconsideração (peça 54) interposto contra o Acórdão 10670/2018-TCU-Segunda Câmara (peça 38) .
7.	Em breve histórico, é bom destacar que a Tomada de Contas Especial foi instaurada por não ter sido encaminhada documentação exigida para fins de prestação de contas do Convênio 481/2010, celebrado entre o Ministério do Turismo/MTur e o Município de Aiuaba/CE para a realização do projeto intitulado "Aiuaba Fest", que promoveria o Turismo no Município.  
8.	A citação do ora recorrente foi feita em virtude da falta de apresentação da documentação comprobatória da realização do objeto com recursos federais. Rejeitadas as alegações de defesa, houve a impugnação total das despesas realizadas com recursos do Convênio 481/2010, em virtude da inobservância do parágrafo único, do art. 70 da Constituição Federal, do art. 93 do Decreto-Lei 200/67 e do art. 56 da Portaria Interministerial 127/2008.
9.	O Ministério do Turismo emitiu Nota Técnica de Reanálise-MTur-CGMC 660/2013 (peça 1, p. 84-87) , na qual tabulou os dados referentes às irregularidades observadas na parte técnica da execução e às respostas apresentadas pelo Convenente. Concluiu que a execução física e financeira da avença não restou comprovada, que as pendências indicadas não foram sanadas e que não houve a possibilidade de se estabelecer o necessário nexo de causalidade. 
10.	No Termo de Convênio 481/2010 (peça 1, p. 50-51) havia previsão da possibilidade de comprovação da execução do evento, por meio de fotografia, jornal, vídeo, CDs, DVDs, entre outros, de cada meta/etapa especificada no Plano de Trabalho aprovado (Cláusula Décima Segunda - Da Prestação de Contas, parágrafo segundo) . No entanto, consta do processo que as fotografias enviadas para demonstrar a realização dos shows não foram apresentadas segundo os critérios recomendados pelo Ministério do Turismo.
11.	Estando os autos em meu Gabinete, e já tendo sido analisadas as alegações recursais pela Serur (análise inicial do recurso: peça 73; análise recursal após a juntada de novos elementos: peça 81) , recebi memorial, no qual constam alegações complementares. Em suma, o recorrente alegou que: 
	
- há diversas declarações de munícipes, nas quais constam afirmações de participação no evento, além de "fotos" e "gravações do material produzido, declaração expressa do Convenente e autorização local, além de fotos que comprovam a realização do evento, comprovante de pagamentos dentre outros documentos";
- o posicionamento do órgão técnico não condiz com a realidade dos fatos, razão pela qual se faz necessário reiterar as justificativas já colocadas no recurso de reconsideração; 
- o MTur não exerceu a fiscalização que lhe cabia na qualidade de Convenente, portanto, quedou-se inerte e não cumpriu com suas obrigações e responsabilidades, estabelecidas na Cláusula Oitava do Termo de Convênio;
- não é plausível que o MTur venha questionar, em momento posterior, a falta de realização do evento nos moldes contratados;
- com base nos princípios da razoabilidade e da segurança jurídica, não é possível que após quase uma década da execução da avença o Ministério o Turismo exija que o Convenente comprove, pormenorizadamente, a aplicação das verbas outrora repassadas;
- ao longo de tanto tempo, o gestor não mais dispõe de fotos e documentos que demonstrem o cumprimento do evento em relação ao qual se obrigou perante o MTur;
- que a contratação dos shows das bandas Balança Menina e Forró Sacode foi realizada por meio da empresa Francisco Edilardo Brasilino de Sousa ME, para a Aiuaba Fest 2010, tendo sido anexados aos autos todos os comprovantes de pagamentos que comprovam a regular aplicação dos recursos em apreço. 
12.	A Jurisprudência trazida pelo recorrente para reforçar sua tese da ineficiência da fiscalização, não se amolda ao caso concreto, visto que um evento relacionado à promoção do Turismo é bem diferente de uma obra pública, onde se pode ver concretamente, em termos físicos, verificar o que foi feito e o que deixou de ser, conforme os projetos apresentados.
13.	Mesmo sabendo que há farta jurisprudência no TCU sobre a utilização de fotografias para fins de comprovação de eventos custeados pelo Ministério do Turismo (Acórdão 3902/2016-TCU-Primeira Câmara, Relator Ministro Bruno Dantas; Acórdão 4684/2017-TCU-Primeira Câmara, Relator Ministro Substituto Augusto Sherman Cavalcanti; Acórdão 2867/2018-TCU-Segunda Câmara, Relator Ministro Substituto André Luís de Carvalho) e que esses elementos, de fato, são essenciais para demonstrar tanto a vinculação dos eventos ao Ministério do Turismo como a própria realização destes, percebo que há uma necessidade inafastável de analisar esses elementos em conjunto com elementos de execução financeira.
14.	Nessa linha, é bom rememorar que o Relator da TCE, Ministro Marcos Bemquerer Costa, no Voto condutor do Acórdão questionado (peça 39) , mesmo mostrando concordância com a conclusão da Unidade Técnica de que haveria ausência de nexo de causalidade entre as despesas com os supostos shows e a utilização da verba federal repassada, expressou preocupação com a falta de documentos nos autos capazes de comprovar a execução financeira. Assim se pronunciou (peça 39) , verbis: 
"6. Embora concorde com tais conclusões, necessário ressaltar que não foi feito o exame dos documentos financeiros atinentes ao repasse ora em discussão, uma vez não acostados ao processo. Como consignado pela Procuradora-Geral de Contas, cabível seria, previamente ao mérito, diligência para obtenção dos documentos ausentes, sob pena de prejuízo ao livre convencimento da instância de controle externo a respeito dos atos de gestão praticados na execução do ajuste. 
	7.	Nada obstante, entende a Procuradoria que se mostra desnecessária tal medida, posicionamento que acolho, mormente considerando que a instauração desta Tomada de Contas Especial decorreu da impugnação pelo órgão repassador, o Ministério do Turismo, da execução física de todos os itens do objeto pactuado, ante a ausência de documentação apta a comprovar a efetiva apresentação das atrações artísticas na festa em questão, e também da infraestrutura de banheiros químicos, iluminação, sonorização e palco." (os grifos são meus) 
15.	Compartilho com as dúvidas colocadas pelo Ministro Relator a quo, pois percebo que ainda restam áreas obscuras quanto à execução financeira do ajuste. Diante disso, justifica-se, a meu ver, o retorno do processo à Serur para que promova diligência para a obtenção de documentos ausentes nos autos. Após a análise dos documentos recebidos, a Unidade Técnica realizará novo exame de mérito do presente Recurso de Reconsideração.
16.	Sem a análise apropriada dos documentos atinentes à execução financeira, a afirmação de que não há como se estabelecer o necessário nexo de causalidade fica prejudicada, pois todos os elementos têm que ser apreciados em conjunto e com a profundidade que permita fazer um juízo de mérito o mais justo possível. 
17.	Também não se pode desconsiderar o fato de que fotografias foram enviadas para a comprovação do evento. Embora essas fotografias não se encaixem totalmente nos padrões previamente estabelecidos, penso que o exame destas em conjunto com os documentos de execução financeira a serem colhidos em diligência, podem fornecer uma visão mais ampla e segura acerca da regularidade ou não da aplicação dos recursos repassados por meio do Convênio 481/2010.
18.	Ante as considerações aqui alinhadas, antes de pronunciar-me quanto ao mérito do presente Recurso de Reconsideração, com as vênias de estilo, discordo dos pareceres emitidos nos autos, pois entendo que, neste momento processual, há uma incompletude de documentos hábeis capazes de comprovar, de forma inequívoca, a realização ou não do evento, tampouco a inexistência de nexo de causalidade.
19.	Por fim, ressalto que há necessidade de corrigir, com fundamento no enunciado da Súmula 145 da Jurisprudência predominante do Tribunal de Contas da União, inexatidão material constante dos itens 9.1 e 9.2 do Acórdão 10670/2018-TCU-Segunda Câmara. Assim, onde se lê: "Ramilson Araújo Soares", passará a ser lido "Ramilson Araújo Moraes".
20.	Diante do exposto, Voto por que a Segunda Câmara do TCU adote o Acórdão que ora submeto à deliberação.
TCU, Sala das Sessões Ministro Luciano Brandão Alves de Souza, em 2 de abril de 2020.
RAIMUNDO CARREIRO 
Relator